臺灣板橋地方法院刑事判決　　　　　　　　96年度訴字第43號
公　訴　人　臺灣板橋地方法院檢察署檢察官
被　　　告　丙○○
選任辯護人　顏文正律師
上列被告因偽造有價證券等案件，經檢察官提起公訴（95年度偵
字第18829 號），本院判決如下：
    主  文
丙○○意圖供行使之用，而偽造有價證券，處有期徒刑貳年。緩
刑伍年。附表所示本票關於偽造以「丁○○」為發票人部分，「
台北市計程車客運駕駛人自備車輛參與經營契約書」上乙方連帶
保證人欄內偽造之「丁○○」署名壹枚、印文貳枚，及偽造之「
丁○○」印章壹枚，均沒收。
    事  實
一、丙○○前於民國89年7 月7 日，向址設臺北市○○路327 號
    之文義交通有限公司（以下簡稱文義公司）承租車牌號碼H9
    -006號營業小客車（以下簡稱系爭營業小客車），約定租期
    自同年月9 日起至91年7 月8 日止，每日租金新臺幣（下同
    ）1100元，由丙○○駕駛從事客運業務，俟租期屆滿結清款
    項，該車即歸丙○○所有；惟丙○○於租賃期間屆滿時，並
    未結清款項，文義公司遂依約取回其車輛。丙○○於前開租
    期將屆之際，自知無法繳清租金，即與文義公司負責人甲○○協商，約定由丙○○另覓連帶保證人，將所積欠之租金連
    同利息，以2 年為期按月攤還之。丙○○為取得該車繼續營
    業，明知未經其胞弟丁○○同意或授權，仍意圖為自己不法
    之所有，並基於行使偽造私文書之故意，於91年7 月6 日，
    先在臺北市○○路327 號附近，委託某不知情之成年刻印業
    者（真實姓名、年籍不詳），偽刻「丁○○」之印章1 枚，
    旋至文義公司，在台北市計程車客運駕駛人自備車輛參與經
    營契約書上乙方連帶保證人欄內，偽造「丁○○」之署名1
    枚，及以前述印章，偽造「丁○○」之印文2 枚，表示丁○○本人就該契約債務與丙○○負連帶保證責任之旨，以此方
    式，偽造台北市計程車客運駕駛人自備車輛參與經營契約書
    之私文書1 件，足生損害於丁○○本人，再將之交付文義公
    司而為行使。復意圖供行使之用，於同年月12日，在文義公
    司內，以上開偽造之印章蓋用於附表所示本票發票人欄，偽
    造「丁○○」之印文1 枚，另偽造「丁○○」之署名1 枚，
    足以生損害於公眾及丁○○本人，並填具發票日期、票面金
    額，以此方式，偽造附表所示本票1 紙後，交付文義公司作
    為擔保而行使之。文義公司負責人甲○○因而誤信丙○○業
    已徵得丁○○同意擔任連帶保證人，共同簽發本票，認信用
    無虞，乃將系爭營業小客車交付丙○○。嗣因丙○○未能按
    期付款，文義公司持前開本票聲請強制執行，遭丁○○提出
    異議，否認其債權，始知上情。
二、案經文義公司訴由臺灣板橋地方法院檢察署檢察官偵查起訴
    。
    理  由
壹、丁○○於檢察事務官調查中所為陳述之證據能力：
    按被告以外之人於審判外之言詞或書面陳述，除法律有規定
    者外，不得作為證據，刑事訴訟法第159 條第1 項定有明文
    。而被告以外之人於審判外之陳述，經當事人於審判程序同
    意作為證據，法院審酌該言詞陳述或書面陳述作成時之情況
    ，認為適當者，得為證據，則為同法第159 條之5 第1 項所
    明定。經查：丁○○於檢察事務官調查中所為陳述，雖係本
    案被告丙○○以外之人於審判外之陳述，惟被告及辯護人於
    本院審判程序同意作為證據（見本院95年3 月29日審判筆錄
    ），本院審酌其言詞陳述之情況，認為適當，應認有證據能
    力。
貳、認定犯罪事實之證據及理由：
一、上開犯罪事實（除關於向文義公司負責人甲○○施用詐術，
    使之交付系爭營業小客車部分外），業據被告於偵查及本院
    審理時坦承不諱，核與證人丁○○於檢察事務官詢問時證述
    之情節相符。此外，復有計程車營運切結書、交車單、文義
    交通有限公司駕駛人獎勵條約、台北市計程車客運駕駛人自
    備車輛參與經營契約書、本票、臺灣臺北地方法院94年度票
    字第13192 號民事裁定各1 件附卷可資佐證，俱徵被告前揭
    不利於己之自白與事實相符。從而，被告偽造有價證券及行
    使偽造私文書等犯行，事證明確，均堪認定。被告雖矢口否
    認有何詐欺取財犯行，辯稱：伊係經甲○○提議，以丁○○
    名義為連帶保證人，始按甲○○指示，偽刻「丁○○」之印
    章，及偽造其署名、印文擔任連帶保證人、簽發本票，甲○○明知丁○○並未授權，當無陷於錯誤可言云云。惟查：證
    人甲○○於本院審理時具結證稱：「（問：是否與你們簽約
    都要有保證人？）我們沒有一定制式規定，要看司機的信用
    及額度。」、「（問：91年7 月6 日簽約是你主動要求要保
    證人嗎？）沒錯，且這部車是被告以前開過的車，他保養的
    很好，也覺得開這部車好，要跟我們簽約，因為有前次經驗
    ，我們非常慎重，要求要有保證人，並將契約公證。」、「
    ... 就是因為89年簽約的車子沒有理清，91年簽約時才會強
    烈要求要有保證人，結果被告拿他弟弟的本票來作保證。」
    、「（問：91年7 月6 日訂立的契約，如果丙○○當時找不
    到保證人，你是否會跟他簽約？）不會，我們也不會交付車
    輛。」等語（見本院96年3 月29日審判筆錄），被告所辯，
    顯與證人甲○○證述之情節不符。參以文義公司係因被告前
    於89年7 月9 日至91年7 月8 日間承租系爭營業小客車積欠
    租金之故，乃與之協議續約2 年攤還欠款，此際被告之償債
    能力既有不足，其保證人或擔保品，當屬文義公司實現債權
    所繫，文義公司負責人甲○○為此要求被告覓得殷實連帶保
    證人，實至合理。況倘甲○○明知丁○○並未同意擔任連帶
    保證人、簽發本票，文義公司之債權即與未有任何擔保無異
    ，則逕免予提供保證人即可，何須費事指示被告偽造丁○○
    之印章、印文、署名擔任連帶保證人及簽發本票，非僅無助
    日後求償，更徒增遭指認與被告共同偽造私文書、偽造有價
    證券之風險；被告所辯，實有悖於常理，不足採信。至證人
    乙○○於本院審理時結證稱：「（問：91年間，被告如何與
    文義公司處理該部車？）期滿到期，我與丙○○到公司處理
    這件事，因為我的保證期間只有2 年，期間屆滿我就沒有責
    任，車行老闆要他另外找1 個保證人，被告跟老闆說他找不
    到，車行老闆提議被告用他弟弟的名字當保證人。」、「被
    告當場跟車行老闆說他與他弟弟已經20年沒有來往了，之後
    他們如何處理，我不在場，我不知道。」、「（問：你是否
    知道被告於91年與文義公司有另外簽本票？）被告事後告訴
    我，車行要他簽本票，還叫他去刻他弟弟的印章，但簽本票
    時我不在場。」等語（見本院96年5 月17審判筆錄）。依證
    人乙○○所述，文義公司負責人甲○○僅建議以被告胞弟丁○○擔任連帶保證人，被告仍應自行洽詢丁○○本人意見後
    為之，非得以此認甲○○授意偽造丁○○名義為連帶保證人
    或簽發本票。且證人乙○○於被告簽發附表所示本票時，並
    未在場，而係事後聽聞被告傳述經甲○○指示刻用丁○○之
    印章簽發本票，所為證述自不足為有利被告之認定。綜上所
    述，被告係以偽造「丁○○」署名、印文擔任連帶保證人及
    簽發本票之方式，對文義公司負責人甲○○施用詐術，使之
    誤認丁○○本人同意擔任連帶保證人並簽發本票供擔保，而
    交付系爭營業小客車。是被告詐欺取財之犯罪事實，亦臻明
    確，應堪認定。
二、按94年2 月2 日修正公布，95年7 月1 日施行之刑法第2 條
    第1 項：「行為後法律有變更者，適用行為時之法律。但行
    為後之法律有利於行為人者，適用最有利於行為人之法律。
    」之規定，係規範行為後法律變更所生新舊法律比較適用之
    準據法，於新法施行後，應適用新法第2 條第1 項之規定，
    為「從舊從輕」之比較；至犯罪在新法施行前，於新法施行
    後，緩刑之宣告，應適用新法第74條之規定（最高法院95年
    第8 次刑事庭會議決議意旨參照）。被告行為後，刑法第33
    條第5 款、第55條之規定，業於94年2 月2 日修正公布，自
    95年7 月1 日起施行。關於罰金刑之最低數額，修正前刑法
    第33條第5 款原規定：「罰金：（銀元）1 元以上。」依現
    行法規所定貨幣單位折算新臺幣條例第2 條規定折算為新臺
    幣，其罰金刑之最低數額即為新臺幣3 元。修正後刑法第33
    條第5 款則規定：「罰金：新臺幣1000元以上，以百元計算
    之。」修正後罰金刑之最低數額既經提高為新臺幣1000元，
    對被告自非有利。又修正後刑法第55條牽連犯之規定業經刪
    除，此雖非犯罪構成要件之變更，惟顯已影響行為人刑罰之
    法律效果，自屬法律變更，參酌最高法院95年第8 次刑事庭
    會議決議意旨，以適用修正前刑法第55條規定論以牽連犯，
    對被告較為有利。是經綜合比較新舊法結果，以修正前刑法
    規定有利於被告，應依刑法第2 條第1 項前段規定，適用修
    正前之刑法規定。
三、核被告所為，係犯刑法第201 條第1 項之偽造有價證券罪、
    第216 條、第210 條之行使偽造私文書罪及第339 條第1 項
    之詐欺取財罪。被告利用不知情之成年刻印業者偽造「丁○○」之印章，為間接正犯。被告偽造印章、印文、署名之行
    為，為偽造私文書及偽造有價證券之階段行為，而偽造私文
    書後持以行使，其偽造之低度行為應為行使之高度行為所吸
    收，其行使偽造有價證券之低度行為，則為偽造之高度行為
    所吸收，均不另論罪。被告所犯上開偽造有價證券罪、行使
    偽造私文書罪、詐欺取財罪間，互有方法、結果之牽連關係
    ，應依修正前刑法第55條規定，從一較重之偽造有價證券罪
    處斷。又被告係以駕駛營業小客車維生，因延欠租金致所承
    租車輛遭文義公司取回，謀於生計，始偽以丁○○名義擔任
    連帶保證人、簽發本票，詐取系爭營業小客車，且被告係自
    任主債務人與文義公司簽約，並為附表所示本票之共同發票
    人，此觀卷附前揭計程車經營契約書及本票即明，而無逃避
    個人債務之意，依其犯罪情狀，客觀上應足以引起一般同情
    ，科以最低度刑，仍嫌過重，爰依刑法第59條規定酌減其刑
    （被告行為後，刑法第59條規定雖亦於94年2 月2 日修正，
    自95年7 月1 日起施行，惟其修正內容乃法院就刑之酌減審
    認標準之明文化，非屬法律變更，附此敘明）。爰審酌被告
    之素行、智識程度、犯罪之動機、目的、手段，及其偽造有
    價證券之數量、金額、所獲利益，所詐得財物之價值，兼衡
    本票之有價證券，為重要金融交易工具，被告未經授權，以
    丁○○為共同發票人簽發本票持以行使，對票據流通、金融
    秩序所肇危害程度，暨被告犯後對其犯行大致坦承，然未能
    與文義公司達成和解之態度等一切情狀，量處如主文所示之
    刑，資為懲儆。末查，被告前未曾因故意犯罪受有期徒刑以
    上刑之宣告，有臺灣高等法院被告前案紀錄表在卷足稽，因
    一時失慮，偶罹刑典，事後已獲丁○○諒解，表達不再追究
    之意，系爭營業小客車亦經文義公司取回，抵償損失，此據
    丁○○、甲○○陳明在卷，經此刑之宣告後，應知所警惕，
    而無再犯之虞，本院因認所宣告之刑以暫不執行為適當，併
    予宣告緩刑5 年，以勵自新。
四、附表所示本票1 紙，被告共同發票之簽名為真正，依票據法
    第15條規定，其上「丁○○」署名、印文之偽造，不影響簽
    名真正之效力，該紙本票既經簽發交付文義公司為執票人，
    即得行使票據上權利，並以占有票據為必要，自不得依刑法
    第205 條規定逕行沒收，惟該本票關於偽造以「丁○○」為
    發票人部分，仍應依刑法第205 條規定沒收之。又「台北市
    計程車客運駕駛人自備車輛參與經營契約書」上乙方連帶保
    證人欄內偽造之「丁○○」印文2 枚、偽造之「丁○○」署
    名1 枚，為偽造之印文及署押，不問屬於犯人與否，應依刑
    法第219 條規定宣告沒收。至被告偽造之「丁○○」印章1
    枚，雖未扣案，然無證據證明業已滅失而不復存在，應依刑
    法第219 條規定，併予宣告沒收。
據上論斷，應依刑事訴訟法第299 條第1 項前段，刑法第2 條第
1 項前段、第201 條第1 項、第205 條、第216 條、第210 條、
第219 條、第339 條第1 項、修正前刑法第55條、刑法第59條、
第74條第1 項第1 款，刑法施行法第1 條之1 第1 項、第2 項前
段，判決如主文。
本案經檢察官朱學瑛到庭執行職務。
中　　華　　民　　國　　96　　年　　5 　　月　　31　　日
                        臺灣板橋地方法院刑事第三庭
                            審判長法　官  張正亞
                                  法　官  蕭胤瑮
                                  法　官  廖怡貞
以上正本證明與原本無異。
如不服本判決，應於判決送達後10日內，向本院提出上訴狀，上
訴於臺灣高等法院（須附繕本）。
                                  書記官  林惠齡
中　　華　　民　　國　　96　　年　　5 　　月　　31　　日
附錄本案論罪科刑法條全文
中華民國刑法第201條
（有價證券之偽造變造與行使罪）
意圖供行使之用，而偽造、變造公債票、公司股票或其他有價證
券者，處3 年以上10年以下有期徒刑，得併科3000元以下罰金。
行使偽造、變造之公債票、公司股票或其他有價證券，或意圖供
行使之用，而收集或交付於人者，處1 年以上7 年以下有期徒刑
，得併科3000元以下罰金。
中華民國刑法第210條
（偽造變造私文書罪）
偽造、變造私文書，足以生損害於公眾或他人者，處5 年以下有
期徒刑。
中華民國刑法第216條
（行使偽造變造或登載不實之文書罪）
行使第210 條至第215 條之文書者，依偽造、變造文書或登載不
實事項或使登載不實事項之規定處斷。
中華民國刑法第339條
（普通詐欺罪）
意圖為自己或第三人不法之所有，以詐術使人將本人或第三人之
物交付者，處5 年以下有期徒刑、拘役或科或併科1000元以下罰
金。
以前項方法得財產上不法之利益或使第三人得之者，亦同。
前二項之未遂犯罰之。
附表
┌──────┬───────┬───────┐
│發票日期    │發票人        │票面金額      │
├──────┼───────┼───────┤
│91年7 月12日│丙○○、丁○○│新臺幣44萬元  │
└──────┴───────┴───────┘
